最高法院刑事判決　　　　　　　　　　　　　　　九十三年度台上字第二二三七號
　　上　訴　人　甲○○
右上訴人因違反貪污治罪條例案件，不服台灣高等法院中華民國九十二年四月二十四
日第二審更審判決（九十一年度重上更(三)字第一六二號，起訴案號：台灣台北地方法
院檢察署八十四年度偵字第六四三三、六七三七、七二一八、九四九九號），提起上
訴，本院判決如左：
    主  文
原判決撤銷，發回台灣高等法院。
    理  由
本件原判決撤銷第一審關於上訴人甲○○部分之科刑判決，改判仍論處甲○○依據法
令從事審判職務之人員，對於違背職務之行為，收受賄賂，處有期徒刑拾壹年，褫奪
公權柒年，所得財物新台幣壹佰萬元應予追繳沒收，如全部或一部無法追繳時，以其
財產抵償之；固非無見。
惟查：(一)原判決於理由欄說明：「蔡登旺取得該一百萬元（新台幣，下同）賄款未久
，旋接得被告甲○○打來之催促電話，約定同日下午六時四十分，在台北市○○○路
、衡陽路口東方出版社前見面，屆時蔡登旺自行攜款駕車赴約，在東方出版社前將被
告甲○○接上車後繼續沿重慶南路往北行駛，於車行途中把該筆一百萬元賄款交付被
告甲○○收受，被告甲○○收得該賄款後，要蔡登旺在襄陽路口右轉向前駛往台北市
新公園附近讓其下車攜款離去等情，上述各節業經蔡登旺於民國八十四年三月二十四
日檢察官至調查處訊問時供承明確，核與葉隆財所稱之賄款數額相互一致，並有八十
四年二月十日十七時四十四分、十七時五十五分、十八時零二分等三通電話監聽錄音
帶暨譯文足資佐證。被告甲○○亦不否認該電話通話內容」；然依八十四年二月十日
十七時四十四分、十七時五十五分、十八時零二分等三通電話之監聽譯文，其中十七
時四十四分至十七時四十五分之電話，係吳麗美與甲○○之通話紀錄，十七時五十五
分至十七時五十六分，則為蔡登旺與吳麗美之通話紀錄，通話內容均未涉及蔡登旺交
付賄款一百萬元予甲○○之事實，何以得作為甲○○收受賄賂一百萬元之證據？原判
決未說明證據取捨之理由，有理由不備之違法。(二)科刑之判決書，須將認定之犯罪事
實詳記於事實欄，然後於理由欄說明所憑之證據，以使事實與理由兩相一致，方為合
法。原判決於事實欄認定：「八十四年一月二十七日下午，蔡登旺應允葉隆財稱會設
法打通關節，使彼有機會獲判無罪，乃於隨後利用與甲○○接觸之機會，表達上揭想
法，並請甲○○設法成全」，於理由欄說明：「綜此可見，蔡登旺於八十四年一月二
十三日應允葉隆財設想辦法後，即曾與甲○○私下接觸探查案情並拜託甲○○設法開
脫葉隆財所犯之煙毒罪責」；前後認定之時間已有不符，且就認定蔡登旺於八十四年
一月二十三日或一月二十七日應允葉隆財後，即私下與甲○○接觸關說之事實，未說
明其所憑之證據及認定之理由，自屬違誤。(三)證人蔡登旺於原審供稱：「我在法務部
調查局台北市調查處（下稱台北市調查處）之供述筆錄不實在，肅貪科長吳新生及調
查員許定家以利誘欺騙手段，要我咬甲○○，所以才這麼說，調查程序不合法」；主
張其於台北市調查處之供述非出於任意性，原審就此並未為必要之調查，該供述證據
若非依合法程序取得，原判決亦未說明已審酌人權保障及公共利益之均衡維護原則而
賦予證據能力，遽採為論處甲○○本件罪刑之重要證據，尚嫌率斷。(四)按刑事辯護制
度係為保護被告之利益及期待法院公平審判，進而確保國家刑罰權之適當行使而設，
刑事被告在訴訟上有依賴辯護人為其辯護及不受不法審判之權，此為人民依憲法第十
六條享有之訴訟權所衍生之基本權；刑事訴訟法第二百八十四條前段規定：「第三十
一條第一項所定之案件，無辯護人到庭者，不得審判」，即強制辯護案件於審理時，
非有辯護人到庭不可，亦即以辯護人之在庭為審理之要件，所謂「審判」，指審判期
日所進行之一切程序而言，即刑事訴訟法第二百八十五條至第二百九十條規定之一切
訴訟程序，亦即自朗讀案由開始，至辯論終結為止，並非僅限於同法第二百八十九條
之言詞辯論，至辯護人是否應始終在場，刑事訴訟法雖無明確之規定，若僅以言詞辯
論時為形式之辯護已足，顯與強制辯護規定之旨意不符，應從實質上著眼，如於朗讀
案由、人別訊問時，辯護人雖未在場，實質上並未對被告產生任何不利之影響，即無
嚴格要求辯護人在場之必要，如所進行之程序與案件之內容有關，足以影響被告實質
利益者，如檢察官陳述起訴（或上訴）要旨，審判長就起訴事實訊問被告、調查證據
、事實及法律辯論、被告最後陳述等程序，辯護人若不在場，對被告正當防禦權之行
使非無影響，辯護人自應在場，苟辯護人客觀上因事而遲延到庭或中途任意退庭，法
院若遷就現實而僅要求於言詞辯論時為形式上之辯護，實質上與未經辯護者無異，仍
應評價為未經辯護，法院若即行辯論終結並予判決，踐行之訴訟程序即有違誤。本件
上訴人所犯貪污罪，檢察官係以貪污治罪條例第四條第一項第五款、第七條起訴，屬
強制辯護案件，原審指定公設辯護人王永炫為其辯護，依原審筆錄之記載，原審於九
十一年十月八日下午四時提訊重要證人蔡登旺時，辯護人並未到庭，無從就該證人之
供述證據充分辯論其證明力，八十二年四月三日上午十時三十分審判期日，審判長就
起訴事實訊問甲○○時，辯護人仍未到庭，程序進行中，辯護人始到庭，雖於言詞辯
論時陳述辯護意旨如辯護書所載，則辯護人於重要程序進行時並未在場，是否影響甲
○○受辯護之實質利益，踐行之訴訟程序是否適法？原審未切實審認，遽行判決，難
謂適法。綜上，應認原判決仍有撤銷發回之原因；原判決其他有裁判上一罪關係部分
，基於審判上不可分原則，應一併發回。又本件業經多次發回，且涉及司法風紀，應
注意訴訟程序之踐行，切實釐清證據，詳論斷之理由，期能定讞。
據上論結，應依刑事訴訟法第三百九十七條、第四百零一條，判決如主文。
中　　　華　　　民　　　國　　九十三　　年　　　四　　　月　　 三十 　　日
                              最高法院刑事第一庭
                                  審判長法官  施　文　仁
                                        法官  林　永　茂
                                        法官  蕭　仰　歸
                                        法官  林　茂　雄
                                        法官  呂　永　福
      右正本證明與原本無異
                                              書  記  官
中　　　華　　　民　　　國　　九十三　　年　　　五　　　月　　　六　　　日
                                                                        Ｂ
